臺灣桃園地方法院民事判決　　　　　　　100年度訴字第850號
原　　　告　黃勤和
訴訟代理人　鄭世脩律師
被　　　告　鄭湘溢
訴訟代理人　許明桐律師
上當事人間請求債務人異議之訴事件，本院於民國100年9月8日
言詞辯論終結，判決如下：
    主  文
原告之訴駁回。
訴訟費用由原告負擔。
    事  實  及  理  由
一、原告主張：被告執鈞院於民國98年5 月14日核定之桃園縣蘆
    竹鄉調解委員會98年蘆鄉調字第471 民437 號調解書（下稱
    系爭調解書）為執行名義，聲請對伊財產為強制執行（鈞院
    100 年度司執字第27433 號），現尚未終結。惟伊並未積欠
    被告任何借款，而被告亦未舉證其妻鄭秀菊與伊前妻魏秀芳
    （97年11月11日歿）間之借貸或金額為何，詎以其認識桃園
    縣蘆竹鄉調解委員會之人員，即簽立系爭內容不實之調解筆
    錄，要求伊為魏秀芳償還高達新臺幣（下同）2,000,000 元
    之債務，伊當時因甫經歷喪母、妻之痛，處於心神喪失無行
    為能力之程度，且於98年4 月底前往簽立調解書時，甫因惡
    性高血壓住院後三日，並未能詳查借貸關係存，伊於近日查
    閱上開資料時，始發現異常，上開調解自屬無效，自得拒絕
    履行。爰依強制執行法第14條第1 項之規定，提起債務人異
    議之訴，並聲明求鈞院100 年度司執字第27433 號返還借款
    強制執行事件，對原告所為之強制執行程序應予撤銷。
二、被告則以：伊曾於98年間以原告為魏秀芳之繼承人，而對原
    告提起返還借款之訴，於鈞院以98年度訴字第592 號清償債
    務繫屬，並通知定於98年5 月18日為言詞辯論期日，原告於
    接獲通知後，即立刻打電話予伊，表示魏秀芳所借款項係用
    以金援原告夫妻經營之冷凍食品公司，並因兩造為連襟關係
    ，所借款項會返還予伊，不要弄得那麼難看。伊徵詢律師意
    見後認為為求明確起見，可至調解委員會申請調解，以調解
    書作為償債依據。兩造遂於同年月29日合意至蘆竹鄉調解委
    員會成立調解，原告同意清償2,000,000 元，並自99年起，
    於每年4 月20日支付200,000 元，伊乃撤回上開起訴，原告
    亦於99年4 月間依約支付頭期款200,000 元。詎於100 年4
    月間即拒付第二期款，伊遂以餘款，即1,800,000 元，向鈞
    院聲請強制執行。況且，依鄉鎮市調解條例第27條第2 項前
    段規定，系爭調解書與民事確定判決有同一之效力，原告所
    執前詞，並非得於事後爭執之事由，自不得提起本訴，其起
    訴自屬無理由等語，聲明求為駁回原告之訴。
三、按執行名義成立後，如有消滅或妨礙債權人請求之事由發生
    ，債務人得於強制執行程序終結前，向執行法院對債權人提
    起異議之訴。如以裁判為執行名義時，其為異議原因之事實
    發生在前訴訟言詞辯論終結後者，亦得主張之。執行名義無
    確定判決同一之效力者，於執行名義成立前，如有債權不成
    立或消滅或妨礙債權人請求之事由發生，債務人亦得於強制
    執行程序終結前提起異議之訴。依前二項規定起訴，如有多
    數得主張之異議原因事實，應一併主張之。其未一併主張者
    ，不得再行提起異議之訴。強制執行法第14條有明文規定。
    是倘執行名義與確定判決有同一效力者，債務人自不得以「
    執行名義成立前」所存在債權不成立或消滅、妨礙債權人請
    求之事由，於強制執行程序終結前提起債務人異議之訴。第
    按鄉鎮市調解條例第27條第2 項前段規定：「經法院核定之
    民調解，與民事確定判決有同一之效力」；又按鄉鎮市調解
    條例第29條規定：「因當事人聲請而成立之民事調解，經法
    院核定後有無效或得撤銷之原因者，當事人得向原核定法院
    提起宣告調解無效或撤銷調解之訴（第1 項）。當事人應於
    法院核定之調解書送達後30日內為之（第3 項）。又按民事
    訴訟法第502 條及強制執行法第18條第2 項規定於第1 項情
    形準用之（第4項）」。
四、經查，被告所執向本院聲請對原告財產為強制執行（本院10
    0 年度司執字第27433 號）之執行名義，為本院於98年5 月
    14日，以98年度桃核字第880 號所核定之桃園縣蘆竹鄉調解
    委員會98年蘆鄉調字第471 民437 號調解書（即系爭調解書
    ），業據本院依職權調閱上開100 年度司執字第27433 號執
    行卷、98年度桃核字第880 號卷及向桃園縣蘆竹鄉公所調閱
    上開調解卷宗全卷查核無訛，而堪認定。而依上開調解卷內
    所附送達證書所示，系爭調解書於經本院核定後，即於98年
    5 月25日送至「桃園縣平鎮市○○路○段282 號15樓之3 」
    ，且為原告起訴時所陳報仍居住之址，而於是日生送達之效
    力，原告對有收受之事實亦不爭執，揆諸前揭說明，倘有無
    效或得撤銷之原因，原告至遲應於30日，即98年6 月24日前
    為之，始為適法，惟原告遲至2 年後之100 年6 月7 日，始
    起訴爭執系爭調解書有無效或得撤銷之情形，有卷附起訴狀
    首頁面收文戳章可按，顯已逾前揭法定不變期間，難認適法
    。至原告主張有自始、當然、絕對無效之事由存在，即其調
    解時為無意識能力等語，經傳訊證人即調解委員游景明到院
    作證，經提示調解卷後，其雖表示對本件並無特別印象，惟
    亦證述：本件調解內容付款期限很長（10年），還有簽立本
    票，所以應該也沒有不還的道理（剛剛有看內容）。…會確
    認當事人精神狀況，如有意識不清或沒有辨識能力，會加以
    注意，也會請當事人確認，是否需先經監護宣告，如果當事
    人有恍神沒有注意到調解內容，一般都會注意到等語，實難
    認有原告所稱因喪妻母而成無意識能力之狀態，亦無調解委
    員與被告有何熟識而偏頗之情事；況且，就本案調解之同一
    事件，被告於聲請調解前，即98年4 月9 日，已向本院提起
    訴訟，請求原告返還200 萬元，且繳足訴訟費用，經本院通
    知於98年5 月18日行言詞辯論期日，原告亦於98年4 月17日
    接獲該通知，而被告於調解當日，即98年4 月29日，亦具狀
    表明已達成和解，請求撤回全部起訴並聲請退還裁判費，其
    上並有原告黃勤和本人之簽名、蓋章，並表示同意訴之撤回
    ，亦經本院依職權調閱本院98年度訴字第592 號卷查明無誤
    ，是被告抗辯係原告要求勿行訴訟而因調解成立而撤回等情
    ，確非不可採信，則原告就上開調解原委、內容自無諉為不
    知之理，更無知悉在後之情形，是其抗辯甫出院、經歷喪母
    、妻之痛，無意識能力等情，並無證據證明，且與前情不符
    ，而難採信。
五、再查，依前述調解卷所示，被告聲請調解之內容記載：「對
    造人（即原告）之妻魏秀芳於88年11月17日、89年4 月6 日
    向聲請人（即被告）分別借款50萬元、100 萬元，於93年6
    月29日，向聲請人之妻鄭魏秀菊借款50萬元，魏秀芳於97年
    11月11日死亡，鄭魏秀菊並將上開50萬元借款債權讓與聲請
    人。請貴會予以調解返還借款事宜」，而成立調解之內容則
    為：「…二、對造人同意返還聲請人上開借款共計200 萬元
    ，分10年支付，自99年起於每年4 月20日前每年支付20萬元
    ，至清償完畢為止。若有任一期未付者，全部視為到期。對
    造人於本調解書簽署之同時並簽立逐年到底之本票計10紙（
    影本附卷）交付聲請人收執作為擔保，聲請人應於對造人清
    償之同時逐期返還對造人。三、聲請人當場將上開3 筆借款
    之借據、匯款單正本（影本附卷）交還對造人」等語，而卷
    內確實附有相符之匯款書影本3 紙、借據影本3 紙及本票影
    本10紙（票據號碼為667312至667321號、發票日均為98年4
    月29日《調解日》、面額均為200,000 元、到期日則為99年
    至108 年之各年4 月20日），再對照執行卷內被告於100 年
    4 月25日聲請強制執行時，僅提出到期日為100 年至108 年
    之本票原本，並稱原告有依約給付99年4 月20日之款項，並
    交還到期日為99年之本票（即連號之票據號碼首張667312號
    之本票）等情，實非不可採信。則原告以被告已揭示其請求
    內容之依據，並由原告開立本票，且已繳付一期款之情形下
    ，於事後反稱其內容不實等語，均屬系爭調解書，即執行名
    義成立前之事由，揆諸首揭說明，其提起債務人異議之訴，
    亦與法未合。
六、綜上所述，本件原告於收受系爭調解書後已逾2 年，始以系
    爭調解有無效或得撤銷之原因，提起本訴，已逾法定期間，
    且其理由亦非系爭調解書成立「後」，有債權不成立或消滅
    、妨礙債權人之事由，其提起本件債務人異議之訴，自非適
    法。從而，原告依強制執行法第14條第1 項之規定，請求本
    院院100 年度司執字第27433 號返還借款強制執行事件，對
    原告所為之強制執行程序應予撤銷等語，為無理由，應予駁
    回。又本件事證已臻明確，兩造其餘主張及舉證，經核與判
    決基礎不生影響，爰不另一一論述，附此敘明。
據上論結，本件原告之訴為無理由，依民事訴訟法第78條，判決
如主文。
中    華    民    國   100    年    9     月    22    日
                        民事第三庭  法  官  陳筱蓉
上為正本係照原本作成
如對本判決上訴，須於判決送達後二十日內向本院提出上訴狀。
如委任律師提起上訴者，應一併繳納上訴審裁判費。
中    華    民    國   100    年    9     月    22    日
                                    書記官  蔡佩媛